【裁判字號】    97,上易,136
【裁判日期】    970310
【裁判案由】    侵權行為損害賠償
【裁判全文】
臺灣高等法院民事判決                 97年度上易字第136號
上  訴  人  丁○○
            乙○○
            丙○○
被上訴人    甲○○
上列當事人間侵權行為損害賠償事件，上訴人對於中華民國92年
6月16日臺灣板橋地方法院92年度訴字第811號第一審判決提起上
訴，本院判決如下：
    主  文
原判決廢棄，發回臺灣板橋地方法院。
    理  由
一、按第一審之訴訟程序有重大之瑕疵者，第二審法院得廢棄原
    判決，而將該事件發回原法院。但以因維持審級制度認為必
    要時為限。民事訴訟法第451條第1項定有明文。又按民事訴
    訟法第138條所規定之寄存送達，限於不能依同法第136條及
    第137條規定行送達者，始得為之。設其送達之處所，雖原
    為應受送達人之住居所、事務所或營業所，而實際上已變更
    者，該原住居所、事務所或營業所，即非應為送達之處所，
    自不得於該原處所為寄存送達。如為寄存送達，應於應受送
    達人實際領取該訴訟文書時發生送達之效力。又所謂住所，
    即以久住之意思住於一定地域之謂；所謂居所，乃以暫時目
    的所居之場所。又不能依民事訴訟法第136條、第137條之規
    定為送達者，固得依同法第138條之規定為寄存送達，惟應
    受送達人之住居所、事務所或營業所現已變更者，縱令其戶
    籍登記尚未遷移，仍不得於原處所為寄存送達（最高法院88
    年度台抗字第539號、88年度台抗字第251號裁判要旨參照）
    。
二、經查：
    (一)被上訴人於民國92年4月17日提起本件訴訟，其於起訴狀
      當事人欄中關於上訴人及原審共同被告趙曹鶯妹之住居所
      係記載：「台北縣板橋市○○路74巷7弄9之4號5樓」，惟
      註明：「已逃匿無蹤，請准公示送達」（見原審卷第3頁
      之起訴狀當事人欄），並陳稱：「……詎本（92）年4月
      6日標會時發現全家（即上訴人及趙曹鶯妹）逃匿……」
      等語（見原審卷第4頁之起訴狀事實及理由），然原審將
      上開起訴狀繕本及通知各一件，按上開住址為送達，因未
      會晤本人亦無受領文書之同居人或受僱人，已將該文書寄
      存於臺北縣政府警察局板橋分局後埔派出所（見原審卷第
      13頁至第16頁之送達證書）；嗣原審於92年5月7日以板院
      通敏訴字第811號函通知被上訴人查報上訴人及趙曹鶯妹
      之住居所，並提出渠等之戶籍謄本（見原審卷第17頁之通
      知函文），而被上訴人於92年5月12日具狀提出戶籍謄本
      及聲請公示送達，並陳稱：「……起訴前已知渠等（即上
      訴人及趙曹鶯妹）舉家逃匿無蹤……」，此有該聲請狀及
      上開戶籍謄本可考（見原審卷第19頁至第23頁），詎原審
      竟將92年6月2日言詞辯論期日之通知書送達上開戶籍謄本
      所載之設籍住址即「台北縣板橋市○○路74巷7弄9之4號
      」，仍因未會晤本人亦無受領文書之同居人或受僱人，而
      再將該文書寄存於臺北縣政府警察局板橋分局後埔派出所
      等情（見原審卷第30頁至第33頁之送達證書），足見上訴
      人及趙曹鶯妹之住居所實際上業於被上訴人起訴前已變更
      ，上揭設籍住址，應非為送達之處所，自不得於該原處所
      為寄存送達，應於應受送達人實際領取該訴訟文書時發生
      送達之效力，是上開言詞辯論期日之通知，顯未經合法送
      達，自不生通知之效力。
    (二)又原審所訂92年6月2日之言詞辯論期日，上訴人本人、趙
      曹鶯妹均未到場，有報到單可查（見原審卷第34頁），原
      審法官竟諭知被告（指上訴人、趙曹鶯妹）經合法送達，
      無正當理由未到庭，而准予一造辯論判決，有言詞辯論筆
      錄可考（見原審卷第36頁）。乃原審未察，對未經合法送
      達之第一審被告即上訴人及原審共同被告趙曹鶯妹逕為實
      體之判決，其訴訟程序自屬有重大之瑕疵，基此所為之判
      決，亦屬違背法令。
    (三)上訴人曾以原判決已確定為由提起再審之訴，經臺灣板橋
      地方法院（下稱板橋地院）以96年度再更字第1號裁定，
      駁回上訴人再審之訴，其理由為：「……1.原判決訴訟程
      序中，原審法院於92年4月30日將起訴狀繕本及通知各一
      件向再審原告（即上訴人，下同）為送達，其送達地址為
      台北縣板橋市○○路74巷7弄9-4號5樓，該次送達未獲會
      晤本人亦無受領文書之同居人或受雇人，乃將該文書寄存
      於『台北縣政府警察局板橋分局後埔派出所』。隨後，原
      審法院於92年5月7日，發文要求再審被告（即被上訴人，
      下同）查報再審原告等人之住居所，其理由第二點亦明白
      指明『據報上開被告丁○○、趙曾鶯妹、乙○○、丙○○
      之住址寄存送達，致不能辨別業否合法送達。』而再審被
      告於92年5月12日所提出之公示送達聲請狀中，亦明白指
      明『再審被告於起訴前已知再審原告渠等逃匿無蹤。』併
      參酌原審判決中再審被告於陳述第二點部分指出：『其於
      92年4月6日至再審原告等人之住所進行標會時，發現再審
      原告等人均不見蹤影，致系爭合會不能繼續進行。』由此
      觀之，再審原告雖設籍於台北縣板橋市○○路74巷7弄9-4
      號5樓該處。然而於再審被告提起本件訴訟前，再審原告
      早已未在該處住居，此事原審法院及再審被告均確實知悉
      ，至為明顯。然而，其後原審法院通知再審原告之起訴狀
      繕本及通知各一件及92年6月2日之言詞辯論通知書，卻仍
      以『台北縣板橋市○○路74巷7弄9-4號5樓』為送達地址
      ，再審原告既早已未在該處住居，該送達當然無法會晤本
      人及其受領文書之同居人或受雇人，乃將該文書於92年5
      月20日再次寄存於『台北縣政府警察局板橋分局後埔派出
      所』。其後，原審法院於92年6月2日言詞辯論時，因再審
      原告等人未到場，由再審被告聲請一造辯論判決，原審法
      院准許後宣示辯論終結，嗣後於92年6月16日即為該一造
      辯論判決之宣示。2.……是以，本案中，再審原告等人92
      年4月以前即已搬離原本之戶籍地（即台北縣板橋市○○
      路74巷7弄9-4號5樓），而轉搬至台北縣深坑鄉○○村○
      ○街61巷7號4樓住居，並於93年9月29日將戶籍地變更。
      則於上開文書送達時，再審原告等人之戶籍登記縱令尚未
      遷移，該原住所（戶籍地址），即已非應為送達之處所戶
      籍地址，如逕向該戶籍地送達，尚不得謂該文書已當然生
      合法之效力。……」等情，有該裁定可考（見本院卷第23
      頁至第27頁）。上訴人對上開判決提起抗告，業經本院以
      96年度抗字第1559號裁定以原判決未經合法送達，該判決
      尚未確定為由，駁回抗告人之抗告，有該裁定可考（見本
      院卷第28頁至第30頁）。益證原判決未經合法送達，尚未
      確定。而上訴人復不同意由第二審法院就該事件自為實體
      之裁判，以補正上開訴訟程序之瑕疵，有上訴狀可稽（見
      本院卷第7頁至第14頁）。則為維持審級制度，自有將本
      事件發回原審法院更為裁判之必要。從而，上訴人執此指
      摘原判決不當，求予廢棄，將本事件發回原審法院更為裁
      判，以維審級之利益，自屬有理由。爰不經言詞辯論，將
      原判決廢棄，發回原審法院重行審理，以符法制。
三、據上論結，本件上訴為有理由，依民事訴訟法第451條第1項
    ，判決如主文。
中    華    民    國    97    年    3     月    10    日
                  民事第七庭
                      審判長法  官  鄭三源
                            法  官  周美月
                            法  官  王聖惠
正本係照原本作成。
不得上訴。
中    華    民    國    97    年    3     月    11    日
                            書記官  陳樂觀


司法院資訊處製作；財團法人民間司法改革基金會備份。
